---
title: "dplyrによるデータ操作"
output:
  html_document:
    toc: true
    toc_float: true
    collapsed: false
    number_sections: false
    toc_depth: 3
    #code_folding: hide
---

```{r setup, include=FALSE}
knitr::opts_chunk$set(message=FALSE,warning=FALSE, cache=TRUE)
library(dplyr)
library(ggplot2)
```

## dplyrとは

データを分析するにあたり、絞り込み、列の追加・削除、集計などデータフレームの操作が必要になることが多いです。このようなデータ操作にはdplyrパッケージを利用すると便利です。

dplyrを利用するにはまずdplyrパッケージのインストールと読み込みを行ってください。

```{r, eval=FALSE}
install.packages("dplyr")
library(dplyr)
```

## パイプ演算子'%>%'

dplyrパッケージを使いこなすには、パイプ演算子%>%が不可欠です。
パイプ演算子%>%は、演算子の左にあるオブジェクトを、演算子の右にある関数の第1引数へと挿入します。
たとえば次のコードは、iris（アヤメのデータ）の先頭5行を表示するのにパイプ演算子%>%を利用しています。

```{r}
# irisデータの先頭5行を表示
iris %>% head(5) # head(iris,5)と同じ
```

上の例ではパイプ演算子%>%の良さが分かりづらいですが、これから紹介するdplyrパッケージの関数はいずれもデータフレームを第1引数に取った上で加工後のデータフレームを返す関数となっているため、以下の形式で連鎖的にデータフレームを操作することができます。

| データフレーム %>% 
|     dplyrパッケージの関数(他の引数) %>% 
|     dplyrパッケージの関数(他の引数) %>% 
|     ・・・

なお、加工した最終結果をオブジェクトに保存したい場合は、1行目を「オブジェクト名 = データフレーム %>%」としてください。

これから紹介する関数の使用例を通じてパイプ演算子%>%の威力を感じていただけたらと思います。

## ソート（arrange関数）

まずは、データフレームの行をある列（変数）の昇順あるいは降順に並べ替えたいときには、arrange関数を用います。

昇順のソート：データフレーム %>% arrange(列名)

降順のソート：データフレーム %>% arrange(desc(列名))

複数列でのソート：データフレーム %>% arrange(列名1, 列名2,...)

例として、irisデータをSepal.Length(がく片の長さ)でソートしてからその先頭5行を表示します。

```{r}
# 昇順ソートして先頭5行を表示
iris %>% arrange(Sepal.Length) %>% head(5) # head(arrange(iris,Sepal.Length),5)と同じ
```


```{r}
# 降順ソートして先頭5行を表示
iris %>% arrange(desc(Sepal.Length)) %>% head(5)
```


```{r}
# アヤメの種類名の昇順、がく片の長さの降順でソートして先頭5行を表示
iris %>% arrange(Species, desc(Sepal.Length)) %>% head(5)
```

上の例ではパイプ演算子%>%を複数回使っており、パイプ演算子%>%を使わないと関数と引数が入り混じって見づらいように感じます。

## 列の絞り込み（select関数）

データフレームから指定した列のみ抽出したいとき、次のselect関数を用います。

データフレーム %>% select(抽出する列名1, 抽出する列名2,...)

```{r}
# アヤメの花びらの長さと幅のみ抽出して列平均(colMeans)を表示
iris %>% select(Petal.Length, Petal.Width) %>% colMeans
```
逆に、指定した列のみ除外したい場合は、列名にマイナス符号を付けます。

データフレーム %>% select(-抽出しない列名1, -抽出しない列名2,...)

```{r}
# アヤメの種類を除外して列平均(colMeans)を表示
iris %>% select(-Species) %>% colMeans
```

最後に、抽出した列名の名前を変えることもできます。

データフレーム %>% select(新たな列名1 = 抽出する列名1, 新たな列名2 = 抽出する列名2,...)

```{r}
# アヤメの花びらの長さと幅のみ抽出し、列名変更して列平均(colMeans)を表示
iris %>% select(Length = Petal.Length, Width = Petal.Width) %>% colMeans
```

## 行の絞り込み（filter関数）

データフレームから条件に合う行のみ抽出したいとき、次のfilter関数を用います。

データフレーム %>% filter(条件式)

これはデータフレーム[条件式,]と書くことでも同じことができますが、filter関数を用いることで次の例のように他の関数とパイプ演算子%>%で連鎖させることができます。

```{r}
# アヤメの種類"setosa"の行のみ抽出し、アヤメの種類を除外して列平均(colMeans)を表示
iris %>% 
  filter(Species == "setosa") %>% 
  select(-Species) %>% 
  colMeans
```

複数の条件を全て満たす行を抽出したいときは、条件式をアンド'&'もしくはカンマ','で繋ぎます。

データフレーム %>% filter(条件式1 & 条件式2,...)

```{r}
# アヤメの種類"setosa"かつがく片の長さ5未満の行のみ抽出し、アヤメの種類を除外して列平均(colMeans)を表示
iris %>% 
  filter(Species == "setosa" & Sepal.Length < 5) %>% 
  select(-Species) %>% 
  colMeans
```

最後に、複数の条件のいずれかを満たす行を抽出したいときは、条件式を縦棒'|'で繋ぎます。

データフレーム %>% filter(条件式1 | 条件式2,...)

```{r}
# アヤメの種類"setosa"または"verginica"の行のみ抽出し、アヤメの種類を除外して列平均(colMeans)を表示
iris %>% 
  filter(Species == "setosa" | Species == "virginica") %>%
  select(-Species) %>% 
  colMeans
# 上記のコード
iris %>% 
  filter(Species %in% c("setosa","virginica")) %>%
  select(-Species) %>% 
  colMeans

```

なお、上の例は演算子%in%（左辺が右辺の要素のいずれかと等しい）を用いて次のように書くこともできます。

```{r}
# アヤメの種類"setosa"または"verginica"の行のみ抽出し、アヤメの種類を除外して列平均(colMeans)を表示
iris %>% 
  filter(Species %in% c("setosa","virginica")) %>%
  select(-Species) %>% 
  colMeans
```

## 列の追加（mutate関数）

データフレームに新たな列を追加したいときは、次のmutate関数を用います。

データフレーム %>% mutate(追加する列名1 = データ1, 追加する列名2 = データ2,...)

次の例では、がく片の長さと幅の比率 Sepal.LWR、花びらの長さと幅の比率 Petal.LWR を列追加したデータフレームを、パイプ演算子%>%でggplot関数へと入れて散布図を描いています。

```{r}
# アヤメのがく片および花びらの長さと幅の比率を列追加し、その散布図を表示
iris %>% 
  mutate(Sepal.LWR = Sepal.Length/Sepal.Width, Petal.LWR = Petal.Length/Petal.Width) %>% 
  ggplot(aes(x=Sepal.LWR, y=Petal.LWR, col=Species, shape=Species)) + geom_point()
```

## 集計（summarise関数）

上のいくつかの例ではcolMeans関数を用いて列平均を集計していましたが、次のsummarise関数を用いて特定の列を特定の方法で集計することもできます。

データフレーム %>% summarise(新たな列名1 = 関数(列名1), 新たな列名2 = 関数(列名2),...)

上の関数には、length(データ数), mean(平均), sum(合計), min(最小値), max(最大値), median(中央値)など通常のベクトルを集計する関数はほぼ使えます。

summarise関数からは次の例のように、新たな列名ごとに集計値が入ったデータフレームが返されます。

```{r}
# アヤメの花びらの幅のデータ数、平均、中央値を集計
iris %>% 
  summarise(n = length(Petal.Width), mean = mean(Petal.Width), med = median(Petal.Width))
```

## 集計時のグループ化（group_by関数）

上に紹介したsummarise関数は、集計する区分を設ける次のgroup_by関数と併用することで大幅に利便性が増します。

| データフレーム %>%
|   group_by(集計を区分する列名1, 集計を区分する列名2,...) %>%
|   summarise(新たな列名1 = 関数(列名1), 新たな列名2 = 関数(列名2),...)

たとえば1つ前の例に、次のように group_by(Species) を挿入することで、アヤメの種類ごとに集計されるようになります。集計区分に使われた列Speciesが最初に表示され、Speciesのカテゴリごとに集計されていることが分かります。

```{r}
# アヤメの花びらの幅のデータ数、平均、中央値を、アヤメの種類ごとに集計
iris %>% 
  group_by(Species) %>%
  summarise(n = length(Petal.Width), mean = mean(Petal.Width), med = median(Petal.Width))
```



